【裁判字號】    90,上訴,56
【裁判日期】    900410
【裁判案由】    殺人未遂等
【裁判全文】
臺灣高等法院高雄分院刑事判決                        九十年度上訴字第五六號
    上訴人即
    自訴人      丁○○
                乙○○
    右二人共同
    被      告  戊○○
右上訴人因被告誣告案件，不服臺灣高雄地方法院八十七年度自字第七０五號中華民
國八十九年十一月二十三日第一審判決，提起上訴，本院判決如左：
    主  文
上訴駁回。
    理  由
一、自訴意旨略以：被告戊○○明知其僅與案外人丙○○發生糾紛，被丙○○自衛而
    以刀背砍傷，自訴人丁○○係被告被丙○○砍傷後始搭計程車途經現場，自訴人
    乙○○則始終未在場。被告竟意圖使自訴人丁○○、乙○○受刑事處分，於民國
    八十五年六月二十一日向高雄縣警察局旗山分局，誣指：「丙○○拿『草刀』、
    丁○○拿木棒、乙○○用腳，以上三人都打我」；又於同年七月二日具狀台灣高
    雄地方法院檢察署，誣指：「被告等（即指告訴人丙○○及告訴人丁○○、乙○○）因其飼養之家禽暴斃，懷疑係告訴人（即被告戊○○）農作物施肥所造成，
    而懷恨在心，於八十五年六月二十日上午六、七時間，告訴人途經被告等住所附
    近，即高雄縣內門鄉三平茅埔附近產業道路時，竟遭被告等三人聯手分持鐮刀及
    木棍等圍毆手無寸鐵之告訴人，造成告訴人左脛腓骨骨折、右肱骨骨折撓併神經
    麻痺、右尸骨骨折、右腓骨骨折、左肱骨骨折及四肢多處裂傷」等情，於台灣高
    雄地方法院檢察署檢察官八十五年七月二十五日訊問時，更誣指：「在八十五年
    六月二十日早上六、七點時，他們三人打我。當時我是割完竹筍起來，他們搭計
    程車把我擱下，然後丙○○持鐮刀砍傷我手、腳，而丁○○持木槌打我，在我倒
    地後，乙○○用腳踢我」等語，捏造事實，誣指自訴人丁○○、乙○○犯罪。因
    認被告係犯刑法第一百六十九條第一項之誣告罪云云。
二、按犯罪事實應依證據認定之，無證據不得推定其犯罪事實。又不能證明被告犯罪
    者，應諭知無罪之判決，刑事訴訟法第一百五十四條、第三百零一條第一項分別
    定有明文。又犯罪事實之認定，應憑證據，如未能發現相當證據，或證據不足以
    證明，自不能以推測或擬制之方法，為裁判基礎；而認定不利被告之事實，須依
    積極證據，苟積極證據不足為不利於被告事實之認定時，即應為有利於被告之認
    定，不必有何有利之證據；無論直接證據或間接證據，其為訴訟上證明，須於通
    常一般人均不致於有所懷疑，而得確信其為真實之程度者，始得據之為有罪之認
    定，倘其證明尚未達此一程度，而有合理性懷疑之存在時，即無從為有罪之認定
    。最高法院四十年台上字第八六號、三十年上字第八一六號、七十六年台上字第
    四九八六號亦分別著有判例足供參照。又按刑法第一百六十九條第一項之誣告罪
    ，以使人受刑事或懲戒處分之意思向該管甲務員誣告為其要件，若因甲務員之推
    問而為不利他人之陳述，縱其陳述涉於虛偽，既無申告他人使其受刑事或懲戒處
    分之意思，即與誣告之要件不符；又告訴人所訴事實，不能證明其係實在，對於
    被訴人為不起訴處分確定者，是否構成誣告罪，尚應就其有無虛構誣告之故意以
    為斷，並非當然可以誣告罪相繩；誣告罪之成立，須其申告內容完全出於憑空捏
    造，若所告尚非全然無因，祇缺乏積極證明致被誣告人不受訴追處罰者，尚難遽
    以誣告論罪（最高法院五十三年台上字第五七四號判例、五十九年台上字第五八
    一號判例、第四十三年台上字第二五一號判例足參）。
三、訊據被告戊○○堅決否認有何右揭犯行，辯稱：伊當天早上去割竹筍，回途中即
    看到自訴人三人坐計程車擋在路中間，丙○○拿刀子，乙○○用腳踢伊，丁○○
    用棍子打伊，伊當時被打殺的住院，手腳都被打斷，第三天警察才到醫院問伊筆
    錄，至於伊機車為何被牽走，伊割竹筍的刀子為何被自訴人拿走的，伊並不知道
    ，伊機車也被丙○○打壞，伊所述都是實在的，沒有誣告等語。經查：
(一)、查自訴人丁○○與丙○○於前揭時地因共同傷害被告，嗣因有人報案，惟不知兇
    手係何人，丙○○於案發當日主動向前往現場處理之高雄縣警局旗山分局三和派
    出所警員黃日昌自首其犯行而接受裁判，業經原審法院八十六年度訴字第三八二
    四號判決丙○○被處有期徒刑一年四月，丁○○被處有期徒刑一年六月，並經本
    院八十七年度上訴字第一三五○號判決駁回其等上訴而確定在案。而依前開判決
    書所載，自訴人丁○○於該傷害案中雖否認犯罪，辯稱：其係於丙○○毆打被告
    後始到現場，當時被告已倒在地上，其根本無再毆打被告之必要，惟原判決對於
    其辯解，則以：被告之指述，自訴人亦承認當時有在場，豈有眼見自己親兄弟與
    他人發生毆打，仍袖手旁觀之理，證人即博正醫院院長沈永訓於原審法院之證詞
    （從被告身上刀傷及瘀血處觀之，行兇之人所使用之兇器有刀及木棍，其人數至
    少有二人以上，且被告於八十五年六月二十日中午十二時二十分轉診至博正醫院
    急診處，即自述遭多位兄弟持草刀及木棍毆打成傷，且故意打四肢），並有住院
    病歷表等為據，而認定自訴人丁○○確有參與毆打被告之行為，並敘明證人郭文
    祥、黃日昌、洪文慶及丙○○等人有利於自訴人丁○○之證詞，不足採信之理由
    ；此有前開判決書可參，從而自訴人丁○○既確有傷害被告之行為，並經判處罪
    刑確定，被告對之提出告訴，即無誣告之可言。
(二)、至被告對於自訴人乙○○提出告訴案件，雖被臺灣高雄地方法院檢察署檢察官以
    犯罪嫌疑不足予以不起訴處分確定（參臺灣高雄地方法院檢察署八十五年度偵字
    第一五六○一號、第一八一四八號、八十六年度偵續字第一一二號不起訴處分書
    ，臺灣高等法院高雄分院檢察署八十六年度議字第一二一二號）。惟自訴人在案
    發當時係居住於臺南縣仁德鄉，且在案發當日上午八時多確有前往警局之事實，
    為其所是認（見八五偵一五六０一號卷八十五年七月二十五日筆錄、本院卷第四
    五頁），而本件依其所述，與被告發生爭執者係丙○○，與其並無關係（見本院
    第四五頁），而當時丁○○或丙○○並非受有傷害，則其何須一大早即由臺南縣
    仁德鄉趕回高雄縣內門鄉並至警局﹖再者，乙○○於偵查中曾提出一張由其居住
    所在之台南新貴社區管理委員會所出具之證明，以證明其係於案發當日七點十分
    始由台南新貴社區出發（見八五偵一五六０一號卷），惟據出具該份證明書之溫
    督商在偵查中則證稱：乙○○大約在八十五年六月二十五日前去其能否由電腦中
    打出「六月二十日早上七點十分外出」字樣，其即依乙○○要求打出，打出之後
    乙○○告訴人其是為了證明五天前這個時間外出，其告知無法證明，乙○○即行
    離開，其並未在紙張上簽章，且八十五年六月二十日上午七時許，亦非其值班等
    語（見八十六年度偵續字第一一二號卷八十六年九月九日筆錄），是自訴人如果
    均未參與其事，何須於事後積極製造不實之證據以圖卸責﹖另外，依前開證人即
    博正醫院院長沈永訓之證詞，亦可知被告被送至醫院急診處時，即陳明遭受兄弟
    多人毆打成傷，從而被告告訴乙○○傷害部分雖經檢察官不起訴處分確定在案，
    亦難據此認定被告有誣告罪嫌。
(三)、證人陳田派及劉款雖到庭證稱：只有看到被告追丙○○，沒有看到丙○○打被告
    云云。惟查，證人陳田派曾幫丙○○做過臨時工，而證人劉款亦曾受僱丙○○幫
    忙綁粽子，曾有僱傭關係，為丙○○所自承在卷，且自訴人丁○○與丙○○確有
    毆打被告之事實，業如前述，其等就前開事實均未予以陳述，足見彼等所述係偏
    頗之詞，不足採信。
(四)、至證人即承辦警員黃日昌及游志郎等人雖證述至現場時，並未見到乙○○在場，
    惟前開證人均係案發後始至現場，當時被告業經人送醫（見八六偵續一一二號卷
    八十六年四月二十八日筆錄、見審卷第一五九頁背面），證人機正義則係接獲丙○○之電話通知而直接前往派出所（見八六偵續一一二號卷八十六年四月二十八
    筆錄），足見彼等均未目睹案發經過，自難以彼等之陳述，認定乙○○未參與其
    事；另證人郭文祥雖證稱：其開計程車載丁○○到達現場時，只見一個人躺在地
    上，並未見到丁○○打人云云，惟其證詞業為本院八十七年度上訴字第一三五０
    號刑事判決所不採，此有判決書可參，從而其所述亦不足為被告不利之證據。是
    本件僅係因缺乏積極之證據足使自訴人乙○○能受訴追處罰，乙○○雖嗣因罪嫌
    不足而受不起訴處分確定，惟揆諸上開判例意旨，尚難遽以誣告罪相繩。
(五)、綜上所述，本件被告所辯可信為真實，此外，復查無其他積極證據足認被告有自
    訴人所指之誣告犯行，既不能證明被告犯罪，因此原審以不能證明被告犯罪而諭
    知無罪之判決，核無不合，自訴人上訴意旨，仍執前詞，指摘原判決諭知無罪為
    不當，請求撤銷改判為無理由，應予以駁回。
據上論結，應依刑事訴訟法第三百六十八條，判決如主文。
中    華    民    國      九十      年       四       月      十        日
                              臺灣高等法院高雄分院刑事第七庭
                                  審判長法官  王光照
                                        法官  黃壽燕
                                        法官  黃仁松
右正本證明與原本無異。
如不服本判決，應於判決送達後十日內向本院提出上訴狀，其未述理由者並應於提
出上訴狀後十日內向本院補提理由書（應附繕本)。
                                      書記官  郭蘭蕙
中    華    民    國      九十      年       四       月     十二       日
                                                                        Ｋ


司法院資訊處製作；財團法人民間司法改革基金會備份。
